【裁判字號】    98,易,1561
【裁判日期】    990412
【裁判案由】    詐欺
【裁判全文】
臺灣高雄地方法院刑事判決              98年度易字第1561號
公  訴  人  臺灣高雄地方法院檢察署檢察官
被      告  戊○○
上列被告因詐欺案件，經檢察官提起公訴（98年度偵字第32541
號）及移送併辦（98年度偵字第29020 號），本院判決如下：
    主  文
戊○○幫助犯詐欺取財罪，累犯，處有期徒刑肆月，如易科罰金
，以新臺幣壹仟元折算壹日。
    事  實
一、戊○○前因竊盜案件，經本院以96年度簡字第6891號判處有
    期徒刑3 月，減為1 月15日確定，於民國98年3 月3 日執行
    完畢。詎其猶未知警惕，預見將其申辦之行動電話預付卡提
    供他人使用，可能遭詐騙集團成員持以遂行詐欺犯罪之工具
    ，而對於犯罪施以助力，仍基於縱使如此亦無所謂並不違其
    本意之幫助詐欺不確定故意，於98年3 月27日至同年4 月10
    日之間某日，在不詳地點，將其於98年3 月27日向威寶電信
    股份有限公司（下稱威寶電信公司）高雄裕誠特約服務中心
    申辦之行動電話門號0000000000號預付卡，交付予不詳姓名
    之詐騙集團成員使用。該詐騙集團成員取得上開預付卡後，
    即與其他成員共同基於意圖為自己不法所有之詐欺取財犯意
    聯絡，先後為下列行為：
(一)先於98年4 月10日上午11時25分許，冒充「張麗紅警官」、
    「蔡隊長」等，以電話向乙○○詐稱其銀行帳戶可疑有不法
    使用，將遭法院執行假扣押云云，詐取乙○○交付新臺幣（
    下同）200 萬元後，復冒充「何副隊長」以電話指示乙○○
    於98年4 月13日撥打指定電話號碼即上開戊○○所提供之00
    00000000號門號，接受後續指示。乙○○不疑有他，而陷於
    錯誤，遂於98年4 月13日上午9 時許，撥打上開門號，並依
    冒充「何副隊長」之不詳姓名詐騙集團成員指示，於同日上
    午11時50分許，前往指定地點臺北市文山區仙岩公園內，將
    現金200 萬元交予冒充「吳新坤專員」之不詳姓名詐騙集團
    成員；復於同日下午1 時許，再次撥打上開門號，再依冒充
    「何副隊長」之不詳姓名詐騙集團成員指示，於同日下午2
    時許，前往同一指定地點，將現金400 萬元交予冒充「吳新
    坤專員」之不詳姓名詐騙集團成員。嗣因乙○○警覺受騙，
    報警處理而循線查獲。
(二)復於98年5 月20日中午12時許，冒充「板橋地方法院稽查員
    蕭志慶」，前往丙○○○住處（地址詳卷），向丙○○○詐
    稱其銀行帳戶可疑有不法使用，將遭法院執行假扣押，要求
    丙○○○撥打指定電話即上開戊○○所提供之0000000000號
    門號，接受後續指示云云。丙○○○信以為真，而陷於錯誤
    ，於同日下午1 時30分許，撥打上開門號，並依冒充「彰化
    分局分隊長蔡錫銘」之不詳姓名詐騙集團成員指示，於同日
    下午近2 時許，前往指定地點臺北縣國光國小前，將140 萬
    元現金交予冒充「板橋地方法院稽查員蕭志慶」之不詳姓名
    詐騙集團成員；復於98年5 月21日上午11時許，再次撥打上
    開門號，並依冒充「彰化分局分隊長蔡錫銘」之不詳姓名詐
    騙集團成員指示，前往同一指定地點，將50萬元現金交予冒
    充「板橋地方法院稽查員蕭志慶」之不詳姓名詐騙集團成員
    ；又於98年5 月25日上午11時許，第三次撥打上開門號，並
    依冒充「彰化分局分隊長蔡錫銘」之不詳姓名詐騙集團成員
    指示，於98年5 月26日上午11時，前往同一指定地點，將60
    萬元現金交予冒充「板橋地方法院稽查員蕭志慶」之不詳姓
    名詐騙集團成員。嗣因丙○○○警覺受騙，報警處理而循線
    查獲。
二、案經臺北市政府警察局文山第二分局報告臺灣臺北地方法院
    檢察署檢察官、臺北縣政府警察局板橋分局報告臺灣板橋地
    方法院檢察署檢察官分別呈請臺灣高等法院檢察署檢察長核
    轉臺灣高雄地方法院檢察署檢察官偵查起訴及移送併辦。
    理  由
一、本判決所引用據以認定事實之各項證據資料，其中關於傳聞
    證據部分，除符合刑事訴訟法第159 條之1 至第159 條之4
    或其他傳聞例外之規定者，本有證據能力外，其餘均經當事
    人於審理中同意作為證據（見本院審易卷第20之1 頁），本
    院審酌各該證據作成情況，認作為證據均屬適當，依刑事訴
    訟法第159 條之5 之規定，均有證據能力，合先敘明。
二、訊據被告戊○○矢口否認有何幫助詐欺犯行，辯稱：伊從未
    申辦上開0000000000號行動電話門號，應係他人利用伊證件
    所申辦云云。經查：
(一)本件被害人乙○○、丙○○○分別遭不詳詐騙集團成員利用
    上開0000000000號門號，施以如事實欄一、（一）、（二）
    所示之詐術，致其等陷於錯誤，分別交付上開現金等情，業
    據2 人於警詢中分別指訴綦詳（見北檢偵一卷第4-6 頁、板
    檢偵一卷第5-6 頁），並有偽造之「法務部行政執行處假扣
    押處份命令」2 紙、偽造之「臺灣彰化地方法院檢察署公證
    處」函4 紙、偽造之「金融帳戶財產證明申請書」2 紙、偽
    造之「臺灣台北地方法院收據」3 紙、0000000000號行動門
    號通聯調閱查詢單2 份、臺灣銀行延平分行匯入匯款明細表
    、客戶往來明細查詢單、兆豐國際商業銀行大同分行歷史資
    料查詢系統存款查詢資料各1 份、郵政跨行匯款申請書2份
    、臺北市政府警察局文山二局興隆派出所受理各類案件紀錄
    表、受理刑事案件報案三聯單、臺北縣政府警察局板橋分局
    板橋派出所受理各類案件紀錄表、內政部警政署反詐騙案件
    紀錄表、反詐騙諮詢專線紀錄表各1 份附卷可稽（見北檢偵
    一卷第8-12、18-22 、28-29 、31-32 頁、板檢偵一卷第
    7-8 、15-23 頁），顯見上開0000000000號行動電話門號確
    於98年4 月10日前，即已落入上開詐騙集團之手，並淪為詐
    騙被害人乙○○、丙○○○之工具甚明。
(二)被告戊○○雖否認上開0000000000號行動電話門號係其所申
    辦，惟該門號屬威寶電信行動電話預付卡門號，且係以被告
    戊○○之名義，並檢附戊○○之身分證及健保卡影本，於98
    年3 月27日，在位於高雄市○○區○○路1107號之威寶電信
    高雄裕誠特約服務中心申請開通使用，迄未停用等情，有該
    門號之通聯調閱查詢單、威寶電信行動電話預付卡服務申請
    書暨申請人戊○○之身分證及健保卡影本各1 份在卷為憑（
    見北檢偵一卷第11頁、北檢偵二卷第27頁）。而證人即威寶
    電信高雄裕誠特約服務中心承辦人員甲○○於本院審理中證
    稱：本件威寶電信門號0000000000號行動電話預付卡服務申
    請書上之承辦人員簽名，係伊本人簽名並由伊親自受理。伊
    在威寶電信任職已有11年，自伊任職迄今，客戶申辦威寶電
    信行動電話門號，均須本人攜帶雙證件前來申請，伊才會受
    理，包括申辦預付卡也一樣，不能委託他人辦理，一定要客
    戶本人親自簽名辦理，且每人名下僅能申辦1 支預付卡門號
    ，這是公司規定。伊於受理本件預付卡申請時，也是依身分
    證上照片確認是否係客戶本人親自申辦，並確定有檢附雙證
    件才會受理，如申請人與身分證照片有異時，伊就不會受理
    等語（見本院易字卷第69-71 頁），足見上開威寶電信門號
    0000000000號行動電話預付卡應係被告本人提出身分證及健
    保卡等雙證件正本，親自前往上開威寶電信特約服務中心申
    辦無誤。況被告於本院審理中已供稱：伊先前曾申辦遠傳電
    信、臺灣大哥大、中華電信等行動電話門號，並以每支門號
    400 元之代價賣給他人，伊係提供身分證、健保卡正本給對
    方去申辦行動電話門號，對方辦畢後已將身分證、健保卡正
    本還給伊。其後伊曾遺失身分證及健保卡，惟均已申請補發
    ，補發後之身分證及健保卡均未再遺失，亦未交予他人使用
    ，現因入監執行他案，而將身分證及健保卡均交由高雄監獄
    保管中等語（見本院易字卷第67、73-74 、125 頁）。經本
    院分別向高雄市鼓山區戶政事務所（下稱鼓山戶政事務所）
    、行政院衛生署中央健康保險局（下稱中央健保局）查詢有
    關被告申請補發身分證、健保卡全部紀錄之結果：被告除曾
    於95年11月27日及96年12月11日申請補發身分證；於96年12
    月19日申請補發健保卡外，別無其他申請補發身分證或健保
    卡之紀錄，此有鼓山戶政事務所99年2 月23日高市鼓戶字第
    0990000736號函暨附件換領國民身分證申請書影本2 份、中
    央健保局99年2 月25日健保高字第0996004264號函暨附件補
    發健保卡核准申請表查詢資料1 份在卷可參（見本院易字卷
    第99-103頁）。而觀諸上開威寶電信門號0000000000號行動
    電話預付卡服務申請書所附申請人戊○○之身分證影本，明
    載：「發證日期民國96年12月11日（高市）換發」，顯係被
    告最後一次補發之身分證。被告既稱其身分證及健保卡於最
    後一次申請補發後，即未再遺失或交予他人使用，顯見上開
    威寶電信門號0000000000號行動電話預付卡，確係被告本人
    提出最後一次申請補發之身分證及健保卡等雙證件正本，親
    自前往上開威寶電信特約服務中心申辦，並於98年3 月27日
    申辦後，於同年4 月10日前即交予上開詐騙集團成員，該詐
    騙集團成員始能於98年4 月10日，以上開門號作為犯罪工具
    ，而詐取被害人乙○○之金錢。
(三)證人即被告之乾哥哥丁○○於本院審理中雖證稱：戊○○於
    98年3 月間出獄後，伊於某日在某廢棄房屋內發現他，其後
    即至伊住處與伊同住，直到戊○○另因通緝遭緝獲時止，期
    間戊○○並無工作，外出時都有告知伊等語（見本院易字卷
    第126 、127 頁），惟另證稱：戊○○與伊同住期間，伊在
    禮儀公司擔任外務，伊去上班時，戊○○就待在伊住處等語
    （見本院易字卷第126 頁）。又被告前因竊盜案件入監執行
    ，於98年3 月4 日出監，復因另案經發布通緝，於同年8 月
    27日經警緝獲等情，業據被告於偵查中供述明確（見北檢偵
    二卷第16頁）。然上開威寶電信門號0000000000號行動電話
    預付卡之申辦日期為98年3 月27日，前揭詐騙集團成員以該
    門號詐取被害人乙○○金錢之日期則為98年4 月10日，而證
    人丁○○既非於被告出監後立即與被告同住，且於同住期間
    又非能隨時注意被告行蹤，自無從證明被告於98年3 月27
    日並未申辦上開門號預付卡，或於98年3 月27日迄同年4 月
    10日之間，並未交付上開門號預付卡予他人。被告雖另辯稱
    其曾向威寶電信公司反應其未申辦行動電話門號，並至該公
    司門市辦理切結云云。惟經本院向威寶電信股份有限公司查
    詢結果：被告固曾於97年5 月4 日填具「未申辦門號聲明書
    」，向威寶電信公司聲明未申辦行動電話門號，惟所聲明未
    申辦之門號，係以其名義於96年12月11日所申辦之「000000
    0000號」行動電話門號，而未曾向威寶電信公司聲明其未申
    辦本件「0000000000號」行動電話門號，此有威寶電信公司
    99 年3月18日威（客）字第100318-09 號函暨附件行動電話
    （預付卡）服務申請書、未申辦（0000000000號）門號聲明
    書、行動電話申辦資料明細表各1 份在卷可稽（見本院易字
    卷第111-119 頁），被告上開所辯，顯係對於2 支不同號碼
    之行動電話門號有所誤認混淆，尚不足為其有利之認定。至
    於被告另聲請調閱威寶電信高雄裕誠特約服務中心於98年3
    月27日之監視錄影，惟證人甲○○於99年2 月5 日本院審理
    中既已證稱：監視錄影僅保存1 個月而已等語（見本院易字
    卷第70頁），顯已逾保存期間而不復存在，而屬不能調查，
    附此敘明。
(四)衡諸社會常情，行動電話門號係為使他人能透過該門號與自
    己聯絡之用，有其個人專屬性，除非至親好友，殊少以自己
    名義申辦門號而專供他人使用。且一般民眾皆可以自己名義
    自行向電信業者申辦行動電話門號，別無特殊限制，如遇有
    不以自己名義申請門號，反以其他途徑徵求他人名義申辦之
    行動電話門號者，必可預見係為掩飾使用電話者之真實身分
    ，可能係使用他人名義之行動電話門號從事犯罪行為。參以
    詐騙集團經常大量收購他人名義之行動電話門號用於電話詐
    欺，而規避查緝，此等案件業據媒體廣為報導，已為社會一
    般生活之常識。而被告前因於96年11月間某日，將其所申辦
    之中華電信行動電話門號，以400 元之代價販賣予不詳之詐
    騙集團成員，供該詐騙集團成員作為詐欺犯罪之工具，經臺
    灣高雄地方法院檢察署檢察官於97年11月17日以97年度偵字
    第24493 號聲請簡易判決處刑（嗣經本院以97年度審簡字第
    7412號判處有期徒刑3 月確定），有聲請簡易判決處刑書1
    份在卷可參（見本院易字卷第47-49 頁），被告對其本次復
    將所申辦威寶電信門號0000000000號行動電話預付卡交予他
    人，可能遭詐騙集團成員持以遂行詐欺犯罪之工具，而對於
    犯罪施以助力，自無不能預見之理。其主觀上顯係基於縱使
    所提供之預付卡遭利用為電話詐欺之犯罪工具，因而幫助詐
    騙集團成員遂行詐欺犯罪亦無所謂，並不違其本意之不確定
    幫助詐欺故意，而將該威寶電信行動電話預付卡交予不詳姓
    名之詐騙集團成員，至為明確。
(五)綜上所述，本件事證明確，被告上開犯行，已堪認定，應予
    依法論科。
三、按刑法上之幫助犯，係對於犯罪與正犯有共同之認識，而以
    幫助之意思，對於正犯資以助力，而未參與實施犯罪之行為
    者而言（最高法院88年度臺上字第1270號判決意旨參照）。
    如未參與實施犯罪構成要件之行為，且係出於幫助之意思提
    供助力，即屬幫助犯。本件被告戊○○提供上開行動電話門
    號預付卡予不詳詐騙集團成員，遭利用為詐欺犯罪之工具，
    對於詐騙集團成員遂行詐欺取財犯行資以助力，自屬幫助犯
    。核被告所為，係犯刑法第30條第1 項、第339 條第1 項之
    幫助詐欺取財罪。其以提供上開行動電話門號預付卡之1 個
    幫助行為，而幫助詐騙集團成員分別詐騙被害人乙○○及丙○○○，屬一行為觸犯數罪名，為想像競合犯，應依刑法第
    55條之規定，僅從一重論以幫助詐欺取財1 罪，並依刑法第
    30條第2 項之規定，按正犯之刑減輕之。檢察官移送併辦部
    分即被告提供上開行動電話門號預付卡，幫助詐騙集團成員
    詐取被害人丙○○○金錢之犯行，與起訴部分即被告提供同
    一行動電話門號預付卡幫助詐騙集團成員詐取被害人乙○○
    金錢之犯行，有想像競合犯之裁判上一罪關係，為起訴效力
    所及，本院自應併予審理。又被告前因竊盜案件，經本院以
    96年度簡字第6891號判處有期徒刑3 月，減為1 月15日確定
    ，於98年3 月3 日執行完畢等情，有臺灣高等法院被告前案
    紀錄表1 份在卷可按（見本院易字卷第141 頁），其於受徒
    刑之執行完畢後，5 年以內故意再犯本件有期徒刑以上之罪
    ，為累犯，應依刑法第47條第1 項之規定加重其刑，並先加
    後減之。
四、審酌被告前有犯罪科刑紀錄，素行欠佳，且其提供行動電話
    門號預付卡幫助詐騙集團成員遂行詐欺犯罪，造成被害人乙○○、丙○○○合計高達約1 千萬元之損失，復增加偵查機
    關查緝與被害人索償之困難，助長社會詐騙歪風，犯罪所生
    危害重大；衡以本次僅查獲其提供預付卡1 張，犯罪情節相
    對輕微，及其犯罪動機、目的、生活狀況、智識程度、犯罪
    後之態度等一切情狀，量處如主文所示之刑，並諭知以1 千
    元折算1 日之易科罰金折算標準，以資儆懲。
據上論斷，應依刑事訴訟法第299 條第1 項前段，刑法第30條、
第339 條第1 項、第47條第1 項、第41條第1 項前段，刑法施行
法第1 條之1 ，判決如主文。
本案經檢察官鄧怡君到庭執行職務。
中    華    民    國    99    年    4     月    12    日
                  刑事第十六庭  審判長法  官  曾逸誠
                                      法  官  姚水文
                                      法  官  林柏壽
以上正本係照原本作成。
如不服本判決應於收受送達後10日內向本院提出上訴書狀，並應
敘述具體理由；如未敘述上訴理由者，應於上訴期間屆滿後20日
內向本院補提理由書（均須按他造當事人之人數附繕本）「切勿
逕送上級法院」。
中    華    民    國    99    年    4     月    12    日
                                      書記官  洪嘉慧
附錄本案論罪科刑法條：
刑法第30條
幫助他人實行犯罪行為者，為幫助犯。雖他人不知幫助之情者，
亦同。
幫助犯之處罰，得按正犯之刑減輕之。
刑法第339 條第1 項
意圖為自己或第三人不法之所有，以詐術使人將本人或第三人之
物交付者，處5 年以下有期徒刑、拘役或科或併科1 千元以下罰
金。

司法院資訊處製作；財團法人民間司法改革基金會備份。
